臺中高等行政法院判決
　　　　　　　　　　　　　93年度訴字第00566號
　　　　　　　　　　　　　94.
原　　　告　甲○○
被　　　告　中華電信股份有限公司臺灣中區電信分公司
代　表　人　乙○○
訴訟代理人　丙○○
訴訟代理人　丁○○
上列當事人間因級俸事件，原告不服公務人員保障暨培訓委員會
中華民國93年10月12日93公審決字第0320號訴願決定，提起行政
訴訟，本院判決如下︰
　　主  文
原告之訴駁回。
訴訟費用由原告負擔。
　　事  實
一、事實概要：緣原告現職為中華電信股份有限公司（以下簡稱
    中華電信）台灣中區分公司（以下簡稱中區分公司）北台中
    營運處電力中心技術士資位專員，前於民國（下同）60年4
    月14日進入原電信總局（中華電信改制前））擔任技術類工
    作，資格為差工，66年通過交通事業電信差工晉升士級考試
    及格改敘為技術士迄今，以其於61年通過公務人員普通考試
    普通行政人員行政組及格，復於62年通過關務暨稅務人員乙
    等稅務人員法務類特種考試及格，於93年4月9日據以向被告
    所屬北台中營運處請求改敘為高級業務員，被告於93年5月5
    日以中人一字第0930000263號函否准原告所請，原告不服，
    向公務人員保障暨培訓委員會提起復審，遞遭決定駁回，遂
    提起本件行政訴訟。
二、兩造之聲明：
    (一)原告聲明：求為判決：
      1.復審決定及原處分均撤銷。
      2.准予原告自62年1月1日起改敘為業務員，敘業務員薪給
        。62年7月1日起改敘為高級業務員，敘高級業務員薪給
        。
      3.訴訟費用由被告負擔。
    (二)被告聲明：求為判決：
      1.原告之訴駁回。
      2.訴訟費用由原告負擔。
三、兩造之陳述：
    (一)原告部分：
      1.中華民國憲法是國民大會受全國人民之付託，依據國父
        孫中山先生創立中華民國之遺教，為鞏固國權、保障民
        權、奠定社會安寧、增進人民福利而制定的，可見國父
        孫中山先生之遺教是中華民國憲法之最高指導原則，中
        華民國憲法是五權憲法，行政、立法、司法、考試、監
        察五種治權之行使，應本國父創立中華民國遺教之精神
        。中華民國憲法分為14章175條，第18條人民有應考試
        服公職之權利，是屬於第2章人民之權利義務。已開宗
        明義說明應考試服公職之權利，是屬於人民之權利義務
        。中央法規標準法第5條第1項第2款規定，關於人民之
        權利義務應以法律訂之。故不論交通部53年2月交人（
        53）字第1191號令或56年3月15日交人字第02663號令之
        「電信事業現職人員應高考、普考及退除役軍人轉任公
        務人員考試及格申請升資辦法。」（以下簡稱申請升資
        辦法）都是有關應考試服公職，涉及人民之權利義務，
        依法應以法律定之。命令牴觸法律或牴觸憲法無效，所
        謂無效是自始無效，並不須因有人抗辯才無效。
      2.中華民國憲法第23條以上各條列舉之自由權利，除為防
        止妨礙他人自由、避免緊急危難、維持社會秩序或增進
        公共利益，所必要者外，不得以法律限制之。由此可知
        人民有應考試服公職之權，除了上述要件，才得以以法
        律限制之。也就是說，如果具備前述要件，要限制也要
        以法律限制之，不得以命令限制之。交通部所訂頒「申
        請升資辦法」是在限制人民應考試服公職之權利，非但
        不是法律（僅是行政命令），而且也不具備憲法第23條
        之要件，違憲已昭然若揭。
      3.司法院93年4月2日公佈釋字第575號解釋，已清楚解釋
        改敘是屬於人民之權利，應以法律訂之。限制人民權利
        ，也應以法律為之。中華民國憲法第171條法律牴觸憲
        法者無效。中華民國憲法第172條命令與憲法或法律牴
        觸者無效。
      4.交通部53年2月交人（53）字第1191號或56年3月15日交
        人字第02663號令訂頒之「申請升資辦法」，係屬行政
        命令，既非依法制頒之命令或依法授權制定之命令，就
        算有也需要會同考試院制頒，故牴觸憲法與法律應屬無
        效。
      5.全國性公務人員普通考試或特種考試係考試院依考試法
        舉辦之合法考試，考試及格人員應受憲法與法律之保障
        。
      6.民主法治國家就是以民為主、依法行政，中華民國六法
        全書只有一部，哪一個機關單位不是用同一部六法全書
        ，法務人員哪個機關單位能或缺，法務人員哪個機關單
        位不能通用。被告董事長賀陳旦，93年9月6日給電信全
        體員工的公開信，承認因缺少法律人才，業務上遭遇許
        多困難，公開徵求法律人才組成勝利軍，以便以戰止戰
        。由此可證明被告也需法律人才。因為缺少法務人員，
        故很多事務違法違憲。
      7.電信業務除技術性工作外，哪一項不是單純的行政工作
        ，哪一項非應考試及格的法務人員所不能勝任。原告在
        職期間應考試及格取得公務人員任用資格，自得隨時以
        在職、現職人員身分請求考選部分發改敘。
      8.原告是電信現職在職員工，當年考試及格，依憲法第18
        條人民有應考試服公職之權利，申請考選部分發回原單
        位服務，考選部將原告分發給交通部電信總局，電信總
        局以原告僅是電信局差工，不符交通部所訂頒之「申請
        升資辦法」之規定拒改敘。考選部舉辦考試，將及格人
        員，分發給用人機關，是依據憲法第83條規定，行使憲
        法所賦予之職權，具有絕對的效力、拘束力，受分發機
        關應受其拘束，根本無權拒收，否則即是違憲，何況電
        信總局所根據的是違法、違憲，自始就無效的「申請升
        資辦法」。就如同司法機關依憲法行使司法權，所為之
        裁判具有拘束力。如今原告申請改敘，非同一般現職人
        員考試及格，持及格證書申請改敘，因為考選部將原告
        分發給電信總局具有絕對永久的效力，永久有效。並不
        因電信總局拒改敘而失效。是因電信總局違法、違憲的
        認知所致。此可由被告原處分函，可資證明。
      9.銓敘部47年7月30日（47）台甄三字第0760號函以：「
        交通部各附屬事業機關，因業務特殊需要進用少數人員
        ，不及辦理考試又無考試及格人員可資任用時，得就高
        考、普考及其他相當特種考試有關類科及格人員，酌予
        遴選任用，視同交通事業考試及格人員，取得交通事業
        人員資位。」從此可證明考選部應原告以現職在職人員
        身分，申請分發回原單位，將原告分發給交通部電信總
        局並無不法。
      10.被告總公司中華電信股份有限公司在復審書答辯書理由
        第2項主張依中央法規標準法第18條規定「實體從事實
        發生時之法規，程序從新」，法理上考選部早已將原告
        分發給被告，被告囿於交通部所頒之命令「申請升資辦
        法」無法准原告改敘。其答辯書理由第6項所述，實與
        原告62年之事不相干。目前所爭執的在於交通部所訂頒
        之命令「申請升資辦法」是否違法違憲？有效無效？
      11.交通部所訂頒之「申請升資辦法」，若是合法合憲，電
        信總局忠誠執行的話，60年同原告一齊以差工考進交通
        部台中電信局的同事李建成（現還在中華電信台灣中區
        分公司北台中營運處），當年普考及格，申請分發回原
        單位服務，電信總局卻准予其改敘為員級資位，豈不循
        私舞弊，倒行逆施，自打自己的耳光？如何自圓其說呢
        ？保訓會決定書理由欄第3項所述之李建成非原告復審
        書裡所述之李建成，無非張冠李戴。
      12.政府機構連國家的憲法、法律都敢違抗，無非帶頭給老
        百姓不良的示範，告訴人民可以違法亂紀、作奸犯科、
        為非作歹，實非國家之福。綜上各點被告依違法、違憲
        的行政命令，所作的行政處分，怎麼不是違法、違憲的
        行政處分？所以應屬無效。
      13.原告61年普考及格，63年特考及格，考選部將原告分發
        給被告。被告以違法、違憲無效的交通部所令頒56年3
        月15日交人字第02663號「申請升資辦法」行政命令拒
        予改敘之處分。其處分亦屬違法、違憲應屬無效。等於
        沒有處分（即處分不存在）。也就是說原告考試及格，
        考選部將原告分發給被告迄今未為改敘。原告當然得隨
        時請求被告予以改敘。原告93年4月9日再度向被告申請
        改敘，只不過是請求被告繼續完成其未改敘之行為。是
        被告61年、62年未予改敘行為之延伸，並非新的獨立申
        請改敘之行為。被告再度以違法、違憲無效的「申請升
        資辦法」之行政命令，拒予改敘，當然是違法、違憲的
        行政處分。被告在本案處分函（中人一字第0930000263
        號）謂改敘應依據交通部53年2月交人（53）字第1191
        號令訂頒之「申請升資辦法」相關規定辦理；在答辯狀
        理由欄第3項竟謂被告依交通部56年3月15日交人字第02
        663號訂頒之「申請升資辦法」否准原告之申請並無違
        誤。就可知被告對屬下改敘，認事用法之離譜荒謬。
      14.被告答辯狀理由欄第4項所述的各點，是62年12月以後
        考試及格分發程序之規定，並不適用於原告，因考選部
        早在62年12月以前，就將原告分發給被告。
    (二)被告部分：
      1.查公務人員保障法第30條規定：「復審之提起，應自行
        政處分達到之次日起30日內為之。」訴願法第14條規定
        ：「訴願之提起，應自行政處分達到或公告期滿之次日
        起30日內為之。」行政程序法第110條規定：「書面之
        行政處分自送達相對人及已知之利害關係人起；書面以
        外之行政處分自以其他適當方法通知或使其知悉時起，
        依送達、通知或使知悉之內容對其發生效力。」按原告
        於本案起訴狀事實中稱：「原告三番兩次向人事室提起
        此事，都被人事室以不符『申請升資辦法』婉拒，故沒
        有進一步提出書面申請。」然其卻遲至現今，方循行政
        救濟途徑提請救濟，顯已逾越上開法定期間，應予駁回
        。
      2.退一步言，縱認原告仍得提起本訴，查中央法規標準法
        第18條規定：「各機關受理人民聲請許可案件適用法規
        時，除依其性質應適用行為時之法規外，如在處理程序
        終結前，據以准許之法規有變更者，適用新法規。但舊
        法規有利於當事人而新法規未廢除或禁止所聲請之事項
        者，適用舊法規。」是以，法規修正除有溯及適用之特
        別規定應予溯及適用外，應以法規生效之日向後適用，
        即應適用行為時之法規，且採實體從舊、程序從新原則
        ，如在處理程序終結前，據以准許之法規有變更者，始
        適用新法規，其所稱「處理程序」係指主管機關處理人
        民申請許可案件之程序而言，並不包括行政救濟程序在
        內，行政法院著有判例。按原告其所請求之事實發生於
        61年、62年，應適用當時之法令規定，首予敘明。
      3.次查46年7月24日修正公布之交通事業人員任用條例第5
        條第1項規定：「交通事業人員資位之取得規定如左：
        一、高級業務員、高級技術員以下，須經考試及格。‧
        ‧‧。」又銓敘部47年7月30日（47）台甄三字第07606
        號函以：「交通部各附屬事業機構，因業務特殊需要進
        用少數人員，不及辦理考試又無考試及格人員可資任用
        時，得就高考普考及其他相當特種考試有關類（科）及
        格人員，酌予遴選任用，視同交通事業考試及格人員，
        取得交通事業人員資位。」交通部為應實際業務需要，
        以56年3月15日交人字第02663號令訂定之「申請升資辦
        法」規定：「一、電信事業現職員、佐、士級人員，經
        應高等考試、普通考試或特種考試退除役軍人轉任公務
        人員考試與電信事業有關類科考試及格，其任本資位職
        務最近三年考成列75分以上，現敘薪級已達較高一級資
        位最低薪級者，得申請晉敘高一級資位。‧‧‧二、應
        前項考試及格申請升資人員，其考試取得之資格超逾高
        一級資位時，應逐級按前項規定申請升資。三、‧‧‧
        七、與電信事業有關之考試類科規定如左：電機工程
        人員電子工程人員機械工程人員建築工程人員
        會計審計人員人事行政人員交通行政人員企業管
        理交通組普通行政編譯組。‧‧‧。」對於當時電信
        現職人員依法申請改敘者，須符合之資格條件已有明定
        。本案原告應61年普考普通行政人員行政組考試及格，
        及62年乙等關稅特考稅務人員法務類考試及格，其申請
        依上開申請升資辦法改敘，惟原告當時資格為差工，且
        其普考及格類科與特考種類亦非上開申請升資辦法所訂
        考試類科與特考種類，尚不符該辦法第1項及第7項規定
        之要件，被告否准其所請並無違誤。
      4.又查75年1月10日廢止之考試法第2條第1項規定：「公
        務人員與專門職業及技術人員之考試，分高等考試、普
        通考試兩種。遇有高等及普通考試及格人員不足或不能
        適應需要時，得舉行特種考試。」第22條規定：「考試
        及格人員由考選部呈報考試院，轉交分發機關分發任用
        ，其應各機關聲請舉行者，函送原聲請機關任用。」75
        年5月2日訂定之公務人員考試法施行細則第6條規定：
        「本法修正施行前，經各種公務人員特種考試及格，受
        特考特用永久限制轉調人員，除本法第4條及第23條之
        規定者外，於考試錄取訓練期滿成績及格取得考試及格
        資格之日起實際任職滿6年後，得轉調申請舉辦特種考
        試機關及其所屬機關以外之機關任職。」按原告於62年
        通過關務暨稅務人員乙等稅務人員法務類特種考試及格
        ，依上開規定應本特考特用原則，由考選部呈報考試院
        ，轉交分發機關分發任用，原告自應先請求分發機關將
        其分回原服務機構（原電信總局），再向原服務機構申
        請改敘，其逕向被告請求改敘為高級業務員，顯與上開
        「特考特用」規定不符，另交通部62年12月17日交人（
        62）字第18148號函（電信總局63年1月12日人（63）二
        字第0040-0115號令）自62年12月17日起，廢止「電信
        事業現職人員應高考普考及退除役軍人轉任公務人員考
        試及格申請升資辦法」，有關電信事業現職人員應高考
        普考及退除役軍人轉任公務人員考試及格申請升資之處
        理，改依交通部62年12月交人（62）字第18148號函（
        電信總局63年1月人（63）二字第0040-0115號令）訂定
        之「交通部電信總局暨所屬機關現職人員應高、普、特
        考與電信有關類科及格人員任用改敘簡化處理原則」，
        其第1條規定：「凡電信事業現職人員應高、普、特考
        與電信有關之電機、電子、機械、建築、會計審計、人
        事行政、交通行政、企業管理交通組、工商管理組、普
        通行政編譯組及司法行政部調查局調查人員等類科考試
        及格，經人事行政局分發，並經本局按業務需要列入候
        用名冊者，均得由本局依成績先後依序予以任用，改敘
        或實習試用。」第3條第3款規定：「『經人事行政局分
        發』，係指現職人員應前述高、普、特考及格，依政府
        考用合一政策，逕向人事行政局請求分發，經該局依照
        『行政院人事行政局辦理考試及格人員分發實施辦法』
        之規定，分發返回本局工作，經本局接到人事行政局正
        式公文而言。」另銓敘部79年3月22日79台華審四字第
        0389542號函修正「電信現職人員應高普考、調查、轉
        業特考與電信有關類科及格人員任用改敘有關規定」
        壹、二、1.(3)規定：「填具『電信現職人員申請分回
        高、普考試實務訓練暨分發任用志願書』一式二份（一
        份申請人自存）連同『擬於筆試錄取後分回原任職機關
        （構）學校實施實務訓練申請表』向服務機構提出申請
        。」人事行政局91年7月24日局力字第0910027714號函
        、91年10月21日局力字第0910045501號函自92年起取消
        高普考試錄取人員分回原任職機構實施實務訓練措施。
        是以，電信事業現職人員應高、普、特考與電信有關類
        科及格人員之任用改敘，應由當事人向人事行政局請求
        分回被告並完成實務訓練後，再由其主動提出申請改敘
        ，而在人事行政局取消高、普考試錄取人員分回原任職
        機構實施實務訓練措施後，被告現職資位人員應高、普
        考試錄取者，已無法申請改敘資位，故被告否准原告所
        請，亦無違誤。
      5.查中華電信股份有限公司暨所屬各機構工作規則第3條
        規定：「本規則所稱電信人員係指：一、依照『交通事
        業人員任用條例』任用，在電信機構任職之人員。‧‧
        ‧本規則所稱電信員工係指電信人員及僱用人員之總稱
        。」，第6條規定：「本規則施行前，電信機構原僱用
        之不定期僱用人員，按原僱資格條件，統一區劃為左列
        各項，並均適用本規則‧‧‧款次十差工‧‧‧。」，
        爰此，原告改敘技術士之前，其差工資格之身分係不定
        期僱用人員，並不具公務員資格。次查中華電信股份有
        限公司之前身交通部電信總局，歷來依規定辦理現職人
        員應高普考試及格改敘資位作業，於分發函中均授權各
        管理局（改制公司後稱區分公司）辦理所屬員工資位改
        敘事宜，被告93年5月5日中人一字第0930000263號函所
        為處分，應屬權責範圍內之適法作為。
　　理  由
一、按「交通事業人員資位之取得規定如左﹕一、高級業務員、
    高級技術員以下，須經考試及格。‧‧‧。」、「一、電信
    事業現職員、佐、士級人員，經應高等考試、普通考試或特
    種考試退除役軍人轉任公務人員考試與電信事業有關類科考
    試及格，其任本資位職務最近三年考成列75分以上，現敘薪
    級已達較高一級資位最低薪級者，得申請晉敘高一級資位。
    ‧‧‧二、應前項考試及格申請升資人員，其考試取得之資
    格超逾高一級資位時，應逐級按前項規定申請升資。三、‧
    ‧‧七、與電信事業有關之考試類科規定如左﹕電機工程
    人員電子工程人員機械工程人員建築工程人員會計
    審計人員人事行政人員交通行政人員企業管理交通組
    普通行政編譯組。‧‧‧。」為交通事業人員任用條例（
    46年7月24日修正公布、見本院卷第66頁）第5條第1項（電
    信事業現職人員應高考普考及退除役軍人轉任公務人員考試
    及格）申請升資辦法（交通部56年3月15日交人字第02663
    號訂定，57年9月及58年9月分別修訂，見復審卷第122頁及
    本院卷第68頁該辦法）第1、2、7項所規定；又「交通部各
    附屬事業機構，因業務特殊需要進用少數人員，不及辦理考
    試又無考試及格人員可資任用時，得就高考普考及其他相當
    特種考試有關類（科）及格人員，酌予遴選任用，視同交通
    事業考試及格人員，取得交通事業人員資位。」亦經銓敘部
    47年7月30日（47）台甄三字第07606號函釋在案，因此對於
    交通事業電信人員依上開申請升資辦法改敘者，自須符合上
    開所列舉之相關類科。另「本規則所稱電信人員係指：一、
    依照『交通事業人員任用條例』任用，在電信機構任職之人
    員。‧‧‧本規則所稱電信員工係指電信人員及僱用人員之
    總稱。」、「本規則施行前，電信機構原僱用之不定期僱用
    人員，按原僱資格條件，統一區劃為左列各項，並均適用本
    規則‧‧‧款次十差工‧‧‧。」為交通部電信總局暨所屬
    各機構工作規則（見本院卷第125頁至第127頁該規則）第3
    條、第6條所規定，原告改敘技術士之前，其差工資格之身
    分係不定期僱用人員，並不具公務員資格。再中華電信股份
    有限公司之前身交通部電信總局，歷來依規定辦理現職人員
    應高普考試及格改敘資位作業，於分發函中均授權各管理局
    （改制公司後稱區分公司）辦理所屬員工資位改敘事宜（見
    本院卷第128 頁至第131頁被告所提有關資料），被告93年5
    月5日中人一字第0930000263號函所為處分，應屬權責範圍
    內之作為。
二、本件原告應61年普考普通行政人員行政組考試及格，及62年
    乙等關稅特考稅務人員法務類考試及格，其申請依上開申請
    升資辦法改敘，惟以其當時為差工，尚非上開規定所稱電信
    事業現職人員，且所應考試類科亦非上開升資辦法所訂與電
    信事業有關之考試類科，尚不符上開申請升資辦法第1及7項
    規定之要件，自不得依該辦法升資，被告以不合首揭規定，
    據以否准，原處分並無違誤。
三、再上開申請升資辦法經交通部核准自62年12月17日起廢止，
    並改按交通部62年12月交人（62）字第18148號函所頒訂之
    交通部電信總局暨所屬機關現職人員應高、普、特考與電信
    有關類科及格人員任用改敘簡化處理原則處理（以下簡稱簡
    化處理原則，見本院卷第81頁至第87頁交通部電信總局63年
    1月12日人（63）二字第0040--0 115號令及所附該簡化處理
    原則），該簡化處理原則亦規定：「一、凡電信事業現職人
    員應高、普、特考與電信有關之電機、電子、機械、建築、
    會計審計、人事行政、交通行政、企業管理交通組、工商管
    理組、普通行政編譯組及司法行政部調查局調查人員等類科
    考試及格，經人事行政局分發，並經本局按業務需要列入候
    用名冊者，均得由本局依成績先後依序予以任用，改敘或實
    習試用。二、‧‧‧三、‧‧‧本原則有關文字釋示如下：
    (一)『現職人員』，以現擔任‧‧‧及其他支領月薪者（如差
    工等）為限。(二)‧‧‧(三)『經人事行政局分發』，係指現職
    人員應前述高、普、特考及格，依政府考用合一政策，逕向
    人事行政局請求分發，經該局依照『行政院人事行政局辦理
    考試及格人員分發實施辦法』之規定，分發返回本局工作，
    經本局接到人事行政局正式公文而言。‧‧‧。」（該簡化
    處理原則第1項及第3項參照）。本件原告係應61年普考普通
    行政人員行政組考試及格及62年乙等關稅特考稅務人員法務
    類考試及格，除其所應考試類科非屬上開簡化處理原則規定
    與電信事業有關之考試類料外，其亦非屬上開規定所稱經行
    政院人事行政局分發回電信總局暨所屬機關之人員，核與上
    開簡化處理原則規定亦有不符。另銓敘部79年3月22日79 台
    華審四字第0389542號函修正「電信現職人員應高普考、調
    查、轉業特考與電信有關類科及格人員任用改敘有關規定」
    （以下簡稱該規定，見本院卷第88頁至第91頁），該規定二
    、ｌ、(3)規定（見本院卷第89頁）：「填具『電信現職人員
    申請分回高、普考試實務訓練暨分發任用志願書』一式二份
    （一份申請人自存）連同『擬於筆試錄取後分回原任職機關
    （構）學校實施實務訓練申請表』向服務機構提出申請。」
    原告所應61年普考普通行政人員行政組，縱經銓敘部79年納
    入與電信有關類科中，然基於法規不溯既往原則，且原告並
    非分回原服務機構任職人員，亦與上開規定仍有不符，並無
    上開改敘規定之適用。被告否准原告自62年1月1日改敘業務
    員、62年7月1日改敘高級業務員之申請，尚無違誤。原告主
    張被告所為違憲、違法並非可採。
四、綜上所述，原告主張，並非可採，本件被告所為處分並無違
    誤，復審決定予以駁回，亦無違誤，原告訴請撤銷復審決定
    及原處分，並請求被告應准原告自62年1月1日起改敘為業務
    員，敘業務員薪給；62年7月1日起改敘為高級業務員，敘高
    級業務員薪給，為無理由，應予駁回。本件事證已臻明確，
    兩造其餘陳述及舉證，不影響於本判決之判斷，爰不一一論
    列，併予敘明。
據上論結，本件原告之訴為無理由，依行政訴訟法第195條第1項
後段、第98條第3項前段，判決如主文。
中    華    民    國    94    年    3    月    17     日
                  第二庭審判長法  官　王　茂　修
                              法  官　許　金　釵
                              法  官　莊　金　昌
以上正本證明與原本無異。
如不服本判決，應於判決送達後20日內向本院提出上訴書狀，其
未表明上訴理由者，應於提起上訴後20日內向本院提出上訴理由
書（須依對造人數附具繕本）；如於本判決宣示或公告後送達前
提起上訴者，應於判決送達後20日內補提上訴理由書（須附繕本
）。未表明上訴理由者，逕以裁定駁回。
提起上訴應預繳送達用雙掛號郵票390元（34元及5元郵票各10份
)。
中    華    民    國    94    年    3    月    17     日
　　　　　　　　　　　　　　　書記官　邱  吉  雄
